臺灣高等法院高雄分院刑事判決　　　　　　　　九十二年度上更(一)字第二三三號
　　上　訴　人
　　即　被　告　甲○○
　　輔　佐　人　乙○○
　　指定辯護人　李偉如律師
右上訴人因公共危險案件，不服臺灣高雄地方法院八十九年度訴字第二○九四號中華
民國八十九年十月十九日第一審判決（起訴案號：臺灣高雄地方法院檢察署八十九年
度偵字第一六三九一號），提起上訴，判決後經最高法院發回更審，本院判決如左：
    主  文
原判決撤銷。
甲○○放火燒燬現供人使用之住宅，未遂，處有期徒刑壹年拾月，緩刑年，緩刑期
內付保護管束。
    事  實
一、甲○○前於民國七十六年因車禍導致腦部受傷，其後出現精神狀況不穩定，經常
    胡言亂語，情緒較衝動易怒，常有被害妄想病態或幻聽情形，丙能屬中下程度，
    由於服藥遵從性不佳，致其症狀時好時壞，其精神病呈現慢性化，現實感較差，
    情緒及衝動控制皆受影響。其與陳麗琴係夫妻關係，雙方曾有多次爭吵感情不睦
    ，陳麗琴因而返回高雄市○○區○○路二○九巷二一弄二十六號十一樓其娘家居
    住。甲○○與陳麗琴此次口角後，情緒難以控制，已處於無法控制自己衝動能力
    之精神耗弱狀況，已屬精神耗弱之人，經與陳麗琴通過多次電話後，因陳麗琴不
    願妥協之情形下，即於八十九年七月二十一日在住處服食農藥欲自殺，幸經其叔
    陳春福發覺送台南市新樓醫急救始免於難，於翌日即同年月二十二日下午八時二
    十分許，前往上開處所欲尋回其妻，又與其妻發生發生爭執，竟持預藏之保特瓶
    內裝汽油（當晚以新台幣二十元在高雄市小港區桂林加油站購得），潑灑在其身
    上及門口地上，意圖引火自焚，且亦明知如以火點燃地上汽油，將延燒現供人使
    用之前開住宅，竟仍以其所有之打火機點燃地上汽油，燃燒約一分鐘，幸為上處
    「宏總生活家」大樓管理員崔冠庭持滅火器將火勢撲滅，方未燒毀住宅，惟仍造
    成電梯門、塑膠踏板、拖鞋等物燒燬，嗣於同日八時三十分許為警在上址當場逮
    獲。
二、案經高雄市政府警察局小港分局報請臺灣高雄地方法院檢察署檢察官偵查起訴。
    理  由
一、訊據被告甲○○對於右揭時地有潑灑汽油於其身上及地上，並予以點燃，而燃燒
    約一分鐘，幸為管理員崔冠庭持滅火器將火勢撲滅，方未燒燬住宅，惟仍造成電
    梯門、塑膠踏板、拖鞋等物燒燬之事實坦承不諱，核與證人陳麗琴、崔冠庭於警
    詢、原審或本院審理中證述情節相符（見警卷第第二頁、原審卷第十五頁、第三
    一至三二頁及本院卷第一○七頁），並有現場照片四張附警卷可按。被告因與陳
    麗琴發生爭執，且陳麗琴不願妥協返家，其放火之目的固有引火自焚之意圖，但
    亦明知如以火點燃地上汽油，將延燒現供人使用之右開住宅，竟仍以其所有之打
    火機點燃地上汽油，此亦據證人崔冠庭證述「被告是蹲下身以打火機點燃地上之
    汽油」等語明確（見原審卷第三一頁），此情亦為被告所坦白承認（見本院前審
    卷第二十頁），足見被告非單純點火自焚，蓋如其點火之目的僅在於自殺，則其
    當時身上既潑灑有汽油，儘可以打火機點燃其身上之汽油，何須蹲下身點燃地上
    汽油，且當時其身體亦未被火燒傷（見本院前審卷第二一頁），亦據證人即前往
    處理之警員黃文祺證述無訛（見本院卷第一一八頁）。再者，汽油係易燃之物，
    而其潑灑處附近又有木製鞋櫃、塑膠製地板及鞋類等易燃物品，此有附於警卷之
    照片可參；被告雖情緒難以控制，但對外界事務尚有有知覺理會與判斷能力，對
    於如以汽油予以引燃，極易助長火勢之延燒，而燒燬該現供人使用之住宅之情事
    ，自應知悉明瞭，乃於與其妻陳麗琴爭執之際，以打火機點燃地上之汽油，並已
    引燃附近之塑膠地板等物，雖因當時在場之大樓管理員崔冠庭見狀，迅以滅火機
    予以撲滅，而未造成燒燬前開住宅，惟被告確有放火該現供人使用之住宅之故意
    ，應可認定，不因該火勢如未經人撲滅，被告自己亦可能被燒死而受影響，是其
    所辯不足採信。被告之輔佐人乙○○認被告並無放火之犯罪故意云云，亦非可採
    。此外，復有被告於八十九年七月二十一日服食農藥之診斷證明書在卷可佐（見
    原審卷第二三頁）。本件事證已甚明確，被告犯行洵堪認定。
二、按高雄市○○區○○路二○九巷二一弄二十六號十一樓，係陳麗琴及其兄妹等人
    居住之處，業經證人陳麗琴陳明在卷，且該「宏總生活家」大樓又設有管理員，
    自係現供人使用之住宅，是核被告放火燒燬現供人使用之住宅，而未發生燒燬結
    果之行為，係犯刑法第一百七十三條第三項、第一項之罪。其已著手於放火行為
    之實施而未生結果，為未遂犯，應依刑法第二十六條前段之規定減輕其刑。又被
    告提出罹患精神疾病之相關診斷證明，經本院依聲請將被告送請高雄國軍總醫院
    鑑定其行為時之精神狀態，經該院綜合被告個人家族及生長史、犯罪前後之精神
    狀態、精神疾病史與涉案過程、身體檢查與神經系統檢查、心理衡鑑、精神狀態
    檢查、病歷記載及會談結果，判斷被告甲○○於七十六年發生車禍導致腦傷住院
    ，其後出現精神狀況不穩定，經常胡言亂語，情緒較衝動易怒，常有被害妄想病
    態或幻聽情形，丙能屬中下程度，由於服藥遵從性不佳，致其症狀時好時壞，其
    精神病呈現慢性化，現實感較差，情緒及衝動控制皆受影響，現診斷為精神分裂
    症，已診斷超過十年病史，參酌案發當天與其妻口角後即出現服食農藥自殺，並
    經與其妻通過多次電話，於妻不願妥協之下，憤而準備汽油意圖引火自焚，由此
    推斷犯案當時其精神狀態至少已達到精神耗弱之程度，但由於被告對人時地之定
    向感尚清楚，判斷力與邏輯推理雖有缺損，但仍然有其一定之連結，雖被告病情
    不穩定，對案情描述有限，仍可推斷犯案當時並未達到心神喪失之程度等語，有
    該院九十三年一月十六日函所附被告之精神鑑定報告書乙份附卷可參（見本院卷
    第七七至八一頁）。本院綜合上情及其犯罪後供述之狀態，再佐以其妻陳麗琴在
    本院所證「曾陪同被告去醫院，診斷認不能刺激他，案發前他姐來電說他喝農藥
    自殺，因我跑回娘家，但我仍沒回去看他，他就說要自殺死給我看」等情，認其
    因罹患精神疾病多年，對外界事務之知覺理會與判斷作用及自由決定意思能力，
    較普通人平均程度顯然減退，行為時之精神狀況對於外界事務尚非全然缺乏知覺
    理會及判斷作用，故亦認其為精神耗弱之人，應依刑法第十九條第二項之規定減
    輕其刑，並依法遞減之。
三、原審認被告罪證明確，予以論罪科刑，固非無見。惟被告於原審已具狀主張其於
    十餘年前因車禍傷及腦部，昏迷十餘日，在高雄長庚醫院急救始甦醒，但多方醫
    治仍未痊癒，如受刺激或喝酒，即無法控制，由於不堪妻子離去之刺激，於八十
    九年七月二十一日在住處服食農藥欲自殺，幸經其叔陳春福發覺送台南市新樓醫
    急救始免於難，有二份診斷證明書為證等情，而原判決理由亦謂「惟念被告曾有
    食用農藥中毒、頭部外傷、腦水腫之頭部疾病，此有診斷證明書二紙在卷可參，
    足認其精神狀況似乎不佳」等語，然未進而詳查被告精神狀況是否已達精神耗弱
    之程度，證據調查程序不無可議，且經本院送請鑑定結果，並斟酌各情以斷，被
    告當時確已達精神耗弱之程度，原判決未依法減輕其刑，同有不當。被告上訴意
    旨認其非故意放火燒燬前開住宅，雖無理由，惟原判決既有可議之處，自應由本
    院予以撤銷改判。審酌被告僅因欲挽回其妻返家，即以自焚要挾並放火燒燬現供
    人使用住宅，幸經大樓管理員撲滅火勢而未遂，但其行為漠視公共安全，犯罪情
    節嚴重，足以危害他人身家性命安全，惟念被告所攜帶汽油非多，且本件於被告
    放火後約一分鍾，其火勢即被撲滅，並未有人因此受有傷亡，且物品被燒壞之情
    形尚非嚴重，犯後態度尚佳等一切情狀，量處如主文所示之刑，以資懲儆。查被
    告前未曾受有期徒刑以上刑之宣告，有台灣高等法院被告全國前案紀錄表可按，
    其因一時失慮，且於精神耗弱妄想被害症情狀下，偶罹刑典，目前仍服藥治療病
    情改善中，又被告長期罹患精神疾病，宜持續由家人照料，並接受適當之治療，
    且經此刑之宣告後，已知警惕而無再犯之虞，本院因認暫不執行其刑為當，予以
    宣告緩刑三年，用啟自新。又為促其改過向善，追蹤其治療情形或家人是否盡心
    照顧，爰併宣告其於緩刑期間內併付保護管束，用啟自新。至起訴書雖載明有扣
    得保特瓶一瓶，然本院遍查全案卷宗，並無該物扣案在卷，是此部分爰不併予宣
    告沒收。至打火機一個，為被告所有供犯罪所用之物，未據扣案，為免日後執行
    上困難，爰不為沒收之宣告。
據上論結，應依刑事訴訟法第三百六十九條第一項前段、第三百六十四條、第二百九
十九條第一項前段，刑法第一百七十三條第三項、第一項、第二十六條前段、第十九
條第二項、第七十四條第一款、第九十三條第一項，判決如主文。
本案經檢察官林應華到庭執行職務。
中     華     民     國      九十三     年      三      月      五      日
                              臺灣高等法院高雄分院刑事第三庭
                                  審判長法官  周賢銳
                                        法官  謝宏宗
                                        法官  黃建榮
右正本證明與原本無異。
如不服本判決應於收受本判決後十日內向本院提出上訴書狀，其未述上訴理由者，
並得於提起上訴後十日內向本院補提理由書狀（均須按他造當事人之人數附繕本)「
切勿逕送上級法院」。
                                      書記官  鄭翠芬
中     華     民     國      九十三     年      三      月      五      日
附錄：本判決論罪科刑法條：
刑法第一百七十三條第一、三項：
放火燒燬現供人使用之住宅或現有人所在之建築物、礦坑、火車、電車或其他供水、
陸、空公眾運輸之舟、車、航空機者，處無期徒刑或七年以上有期徒刑。
第一項之未遂犯，罰之。
